【裁判字號】    89,上易,1191
【裁判日期】    890607
【裁判案由】    詐欺
【裁判全文】
臺灣高等法院臺中分院刑事判決          八十九年度上易字第一一九一號
    上  訴  人  臺灣臺中地方法院檢察署檢察官
    被      告  甲○○
右上訴人因被告詐欺案件，不服臺灣臺中地方法院八十九年度自緝字第一○三號中華
民國八十九年四月十日第一審判決，提起上訴，本院判決如左：
    主      文
原判決撤銷，發回台灣台中地方法院
    理      由
一、自訴意旨詳如附件自訴狀所載。
二、原審法院判決略以：按刑事訴訟法業於民國八十九年二月九日經總統公布修正條
    文，並於同年月十一日生效，其修正後第三百二十三條第一項規定，同一案件經
    檢察官依第二百二十八條規定開始偵查者，不得再行自訴。但告訴乃論之罪，經
    犯罪之直接被害人提起自訴者，不在此限；又不得提起自訴而提起者，應諭知不
    受理之判決，同法第三百三十四條。另刑事訴訟法施行法第二條規定修正刑事訴
    訟法施行前，已經開始偵查或審判之案件，除有特別規定外，其以後之訴訟程序
    ，應依修正刑事訴訟法終結之；第五條規定刑事訴訟法簡易程序修正施行前已繫
    屬於各級法院之簡易程序案件，仍依施行前之法定程序處理之；第六條規定修正
    刑事訴訟法施行前，已繫屬於各級法院之附帶民事訴訟，仍應依施行前之法定程
    序終結之。足見我國有關刑事訴訟法修正公布後之法律適用，係採程序從新之原
    則，僅於簡易程序及附帶民事訴訟有從舊之特別規定；從而刑事訴訟法第三百二
    十三條第一項規定既經修正公布，即應適用修正後之規定，而查案外人蕭銘宏於
    八十七年十月九日向台灣台中地方法院檢察署檢察官提出告訴指訴被告自八十七
    年六月間某日起連續詐欺取財之行為，並經檢察官依刑事訴訟法第二百二十八條
    第一項規定開始偵查，此有臺灣臺中地方法院檢察署八十七年度偵字第二二八二
    九號偵查卷可考，而本件自訴人係自訴被告甲○○自八十七年六月十一日起至八
    十七年八月二十五日止之連續詐欺取財犯行，此部分與前開檢察官偵查之案件其
    犯罪時間緊接，犯罪構成要件相同，應認被告係基於概括犯意而為，是本案與前
    開案件應屬連續犯之裁判上一罪之關係，為同一案件，且自訴人所訴被告涉犯之
    詐欺取財罪，又非屬告訴乃論，綜此，依前揭法律規定意旨及說明，本件自訴人
    於八十七年十二月二十二日向原審法院提起自訴前，同一案件既經檢察官依刑事
    訴訟法第二百二十八條規定開始偵查，即不得再行自訴，自應諭知不受理之判決
    ，並不經言詞辯論為之，固非無見；
三、惟查：
（一）按同一案件經檢察官依第二百二十八條規定開始偵查者，不得再行自訴。但告
      訴乃論之罪，經犯罪之直接被害人提起自訴者，不在此限，現行刑事訴訟法第
      三百二十三條第一項定有明文。次按刑事訴訟法第三百二十三條第一項之規定
      係於八十九年二月九日修正公布為「先公訴後自訴」之原則，是以對於刑事訴
      訟法該法條修正前，檢察官已開始偵查，嗣於該條文修正後始由被害人提起自
      訴之案件，應認其不得提起自訴而提起，即自訴程序不合法。但查對於刑事訴
      訟法該條文修正前，檢察官已開始偵查，被害人並於該條文修正公布前即提起
      自訴之案件，是否應認其不得提起自訴而提起，乃自訴程序不合法，即非無研
      求之餘地。
（二）原審法院略謂：按刑事訴訟施行法第二條規定：「修正刑事訴訟法施行前，已
      經開始偵查或審判之案件，除有特別規定外，其以後之訴訟程序，應依修正刑
      事訴訟法終結之。」，此即「程序從新原則」，是跨越刑事訴訟法修正前後之
      案件，以適用裁判時之法律為原則。倘案件於適用「程序從新原則」顯有不妥
      時，依同法除外規定，應以「法律」為「特別規定」之例外適用，如刑事訴訟
      施行法隨即於第五條、第六條就繫屬中案件所為之特別規定。此「特別例外規
      定」乃立法機關之立法權限，而本次修正刑事訴訟法並無例外規定，應係立法
      機關之「故意疏漏」。故就繫屬中之自訴案件，自應依「程序從新原則」處理
      。就程序保障言，於本院就自訴案件為自訴不合法為不受理判決之後，偵查案
      件自然繼續進行，就當事人訴訟權益並無損害，且於原自訴案件中所得之訴訟
      資料亦得一併援用，就先前所進行之自訴程序亦無浪費。至該案於退回檢察署
      繼續偵查後，若認有起訴之必要，則先前所進行之自訴程序可謂對被告之更周
      密保障；倘偵查後認應為不起訴處分，則可免除法院、當事人時間、金錢等訴
      訟資源之不利益。綜上所述，依刑事訴訟施行法第二條規定，自訴合法要件即
      應依修正後之刑事訴訟法第三百二十三條規定處理，不問自訴案件之繫屬係究
      於刑事訴訟法修正前或修正後云云。
（三）但查案外人蕭銘宏於八十七年十月九日向台灣台中地方法院檢察署檢察官提出
      告訴指訴被告自八十七年六月間某日起連續詐欺取財之行為，並經檢察官依刑
      事訴訟法第二百二十八條第一項規定開始偵查，此有臺灣臺中地方法院檢察署
      八十七年度偵字第二二八二九號偵查卷可考，而本件自訴人係自訴被告甲○○
      自八十七年六月十一日起至八十七年八月二十五日止之連續詐欺取財犯行，此
      部分與前開案件之犯罪時間緊接，犯罪構成要件相同，應認被告係基於概括犯
      意而為，是本案與前開案件應屬連續犯之裁判上一罪之關係，為同一案件，而
      自訴人在前揭偵查案件終結前，於八十七年十二月二十二日改向原審提起本件
      自訴，依照當時之刑事訴訟法第三百二十三條第一項之規定，其自訴仍屬合法
      。雖其後於八十九年二月九日修正公布為「先公訴後自訴」之原則，刑事訴訟
      法第三百二十三條第一項修正公布為：按同一案件經檢察官依第二百二十八條
      規定開始偵查者，不得再行自訴。但告訴乃論之罪，經犯罪之直接被害人提起
      自訴者，不在此限。但查自訴程序於自訴人改向原審提起自訴當時，本屬合法
      ，縱其後刑事訴訟法第三百二十三條第一項經修正公布，但對於依法本無不合
      之本件自訴程序，尚難因此遽謂應翻異而作不同之認定，否則判斷自訴程序之
      合法與否，將操控於原審法官結案之速度，此寧為事理之平？從而，原審以嗣
      後修正公布之法律否定自訴人早已提起之自訴案件程序之合法性，容有疑義。
四、上訴人上訴指摘原判決不當為有理由，應由本院將原決撤銷，發回原審法院另為
    審理，並不經言詞辯論為之。
五、據上論斷，應依刑事訴訟法第三百六十九條第一項後段、第三百七十二條，判決
    如主文。
中      華      民      國    八十九     年      六       月     七     日
                                  臺灣高等法院臺中分院刑事第四庭
                                        審判長法  官  洪  耀  宗
                                              法  官  劉  登  俊
                                              法  官  吳  重  政
右正本證明與原本無異。
不得上訴。
                                              書記官  林  水  濱
中      華      民      國    八十九     年      六       月     八     日
                                                                        Ｉ


司法院資訊處製作；財團法人民間司法改革基金會備份。
